臺灣高等法院刑事判決　　　　　　　　　　　　　　九十一年度上易字第八七一號
　　上　訴　人
　　即　被　告　甲○○
　　　　　　　　乙○○
　　共　　　同
　　選任辯護人　劉曦光律師
右上訴人因重利案件，不服臺灣板橋地方法院九十年度易字第四六八號，中華民國九
十一年二月七日第一審判決（起訴案號：臺灣板橋地方法院檢察署八十九年度偵字第
七一九七、一六七二０號），提起上訴，本院判決如左：
    主  文
原判決撤銷。
甲○○、乙○○共同連續乘他人急迫貸以金錢，而取得與原本顯不相當之重利，甲○○處有期徒刑陸月，乙○○處有期徒刑肆月，如易科罰金，均以參佰元折算壹日。
    事  實
一、甲○○經友人引介獲知經營設於台北縣三峽鎮○○路四八０巷五一號之一台灣優
  奈得有限公司之丙○○，因週轉不靈急需現款支應，竟意圖取得與原本顯不相當
    之重利，並基於概括之犯意，與丙○○約定遠高於一般借款利率之月息九分，並
    須預扣第一月份利息之計息方式給付利息。丙○○應允後，甲○○即先後於民國
    八十七年九月三十日、十月一日、十月二日、十月十日、及十月十五日，在上址
    ，分別貸借現金新臺幣（下同）六十五萬元、二十萬元、十萬元、五萬元、及十
    萬元，共計一百十萬元予丙○○，丙○○則先後簽發同各次借款金額之本票各一
    紙合計五紙，交予甲○○收執，以為借款憑證，並於扣除第一月份利息後交付所
    借金錢。甲○○即自八十七年十一月起，逐月收取每月九萬九千元利息，而取得
    與原本顯不相當之重利。乙○○受僱於甲○○，明知甲○○借貸金錢予丙○○，
    有收取與原本顯不相當之重利，仍與甲○○有共同犯意之聯絡，依甲○○之指示
    ，自八十八年一月間起，至八十九年二月間止，出面前往上址，按月向丙○○收
    取每月九萬九千元利息，而取得與原本顯不相當之重利。
二、案經丙○○訴請臺灣板橋地方法院檢察署檢察官偵查起訴。
    理  由
壹、認定犯罪事實所憑之證據及理由
一、右揭事實，迭據告訴人丙○○於檢察官訊問及原法院審理時指訴歷歷（見他字第
    七九四號卷第三頁、偵字第七一九七號卷第二０、二一頁、原審卷第四九、一０
    二頁），並據提出借款時所簽發本票影本五紙，及上訴人即被告乙○○所出具簽
    收八十八年一月至十二月借款利息一百十八萬八千元、八十九年一月至二月借款
    利息十九萬八千元之收據影本各一紙、被告乙○○簽名確認記載支付八十八年一
    、三、四月份利息之現金支出傳票影本四紙、支付八十八年六月至十二月、八十
    九年一、二月利息之支票存根影本十六紙等附卷為證（見他字第七九四號卷第五
    、六、九、十一、十二頁、原審卷第一二０至一三五頁）。
二、告訴人於檢察官訊問時明確指訴係因當時公司週轉不靈，需要軋票，所以向上訴
    人即被告甲○○借錢等語（見偵字第七一九七號卷第二一頁）。證人即告訴人之
    夫濱野一範於原法院審理時具結證述：因公司經營不善，欠缺資金，故向被告甲○○借錢等語（見原審卷第四八頁背面）。參酌告訴人向上訴人即被告甲○○借
    錢，不惟約定月息九分即年息百分之一百零八，且須預扣第一月利息，實際所支
    付利息超過月息九分即年息百分之一百零八，遠遠高於法定約定利率上限年息百
    分之二十（民法第二百零五條參照）。如告訴人未有急迫情形，豈肯以此一超高
    利率苛刻條件向被告甲○○借款，告訴人所指因有急迫情形而向被告甲○○借款
    情節，信而有徵，應可採取。
三、被告甲○○於檢察官訊問及原法院、本院審理時均坦承：伊有於上開時、地，共
    計借貸一百十萬元予告訴人，並自八十八年一月至八十九年二月，每月向告訴人
    收取九萬九千元等情（見偵字第七一九七號卷第三０、三一頁、原審卷第二七頁
    、本院卷第二二頁）。
四、被告乙○○於檢察官訊問及原法院、本院審理時均坦承：伊受僱於被告甲○○，
    自八十八年一月起，至八十九年二月止，每月向告訴人收取九萬九千元，並於收
    錢時，在支出傳票及收據上簽名。伊知道告訴人有向被告甲○○借錢等語（見偵
    字第七一九七號卷第五頁背面、第三八、三九頁、原審卷第二八頁、本院卷第二
    四頁）。被告乙○○既受僱於被告甲○○，明知所收取者為借款利息，仍出面向
    告訴人收取利息長達一年二月之久，並非偶然為之，參與程度頗深，就被告甲○○向告訴人收取重利等情，顯係知情參與。
五、上開收據及現金支出傳票明白記載係收取各月份貸款利息，被告乙○○既在其上
    親自簽名，應明知所收取九萬九千元款項係屬借款利息無訛，且告訴人所支付者
    確為每月利息。又被告甲○○與告訴人立具之合約書記載「甲方（按指告訴人）
    同意向乙方（按指被告甲○○）資借新台幣壹佰壹拾萬元整。分期償還方式如下
    ：經乙方同意，甲方以本金乘於玖分利計算，月付新台幣玖萬玖仟元整。．．．
    」（見偵字第七一九七號卷第六之一頁），且本金一百十萬元以月息九分計算，
    每月應付利息確實為九萬九千元，足認告訴人指訴向被告甲○○借款一百十萬元
    ，月息九分，每月應支付利息九萬九千元，若合符節，應可採信。
六、按公眾週知之事實，毋庸舉證，刑事訴訟法第一百五十七條定有明文。民間無擔
    保借貸利息通常為月息二、三分（即百分之二、三），為一般有民間資金往來經
    驗者所熟知者（最高法院八十四年度台上字第五０六一號判決參照）。被告甲○○、乙○○所收取利息實際超過月息百分之九即年息百分之一百零八，遠遠高於
    法定約定利率上限年息百分之二十，且為一般無擔保借貸利息三倍之多，其為與
    原本顯不相當之重利，信可認定。
七、按行為人參與共同行為之實施，並不以參與構成犯罪事實之全部或始終參與為必
    要，即使參與構成犯罪事實之一部分，或僅參與某一階段之行為，亦足以成立共
    同正犯（最高法院二十八年上字第二三九七號判例參照）。而刑法第三百四十四
    條重利罪，以乘他人急迫、輕率或無經驗貸以金錢或其他物品，而取得與原本顯
    不相當之重利，為其犯罪構成要件。故並非貸與金錢，犯罪行為即為完成，而於
    貸與金錢後，繼續取得與原本顯不相當之重利，仍屬犯罪行為繼續進行中。是以
    被告乙○○雖未參與被告甲○○貸與金錢與告訴人之行為，然其既參與自八十八
    年一月起，至八十九年二月止，取得與原本顯不相當之重利之犯罪構成要件行為
    ，仍應論以共同正犯。
貳、本院對被告辯解之判斷
一、訊據被告甲○○、乙○○均否認有何重利犯行，被告甲○○辯稱：伊借款一百十
    萬元與告訴人，並未收取月息九分即每月九萬九千元之利息，係以每月償還九萬
    九千元，分十四月償還完畢，總共償還一百三十八萬六千元，超過部分係補貼伊
    ；被告乙○○辯稱：伊僅依被告甲○○指示自八十八年一月起，至八十九年二月
    止，出面按月向告訴人收取九萬九千元，伊只知告訴人有向被告甲○○借錢，不
    知所收取是本金或利息各等語。另被告共同選任辯護人則辯稱：告訴人提出之現
    金支出傳票、支票存根充其量僅能證明被告於八十八年一月以後有收取利息，尚
    不能證明被告甲○○於八十七年九、十月間借貸與告訴人時，即有乘告訴人急迫
    ，貸以金錢，以取得重利之事實。且被告乙○○自八十八年起始受僱於被告甲○○，並向告訴人收取自八十八年一月起，至八十九年二月止，每月九萬九千元，
    實不能謂被告乙○○與被告甲○○於借貸之初即有犯意之聯絡，而應論以共犯等
    語。
二、經查，被告甲○○於告訴人自八十八年一月起至八十九年二月止，每月償還九萬
    九千元後，仍於八十九年三月四日指派員工吳政達至告訴人所經營工廠取去「速
    立行」喉糖五千零四十盒做為抵押品等情，不惟經告訴人指訴綦詳，核與證人濱
    野一範證述情節相符（見原審卷第四八、四九頁），並有證人吳政達簽名確認註
    明「拿走五０四０盒速立行作為抵押品」之書據影本一紙附卷為證（見原審卷第
    五四頁），即證人吳政達亦證述有前往取去喉糖，並在書據上簽名等語（見原審
    卷第一０九頁）。如被告甲○○所辯由告訴人每期償還九萬九千元，分十四期即
    可償還完畢為真，豈有可能於告訴人已如期自八十八年一月起，至八十九年二月
    止，分十四期每期償還九萬九千元，已清償完畢後，被告甲○○仍向告訴人取去
    數量不少，價值不貲之喉糖作為抵押品之理，告訴人又焉肯任憑被告甲○○取去
    。在在足證告訴人每月支付九萬九千元僅係利息，而不包含償還本金，被告甲○○仍要求告訴人償還本金，方合於事理。被告甲○○所辯由告訴人每期償還九萬
    九千元，分十四期償還完畢，並非收取利息等情，即不足取。
三、次查，被告乙○○坦承知悉告訴人向被告甲○○借錢等情，已如理由壹、四所述
    。且上開收據及現金支出傳票明白記載係收取各月份貸款利息，被告乙○○既在
    其上親自簽名，應明知所收取九萬九千元款項係屬借款利息無訛，被告乙○○辯
    稱不知所收取係本金或利息等情，即為無據。再者，被告乙○○既受僱於被告甲○○，明知所收取者為利息，仍出面向告訴人收取利息達一年二月之久，並非偶
    然為之，參與程度頗深，就被告甲○○向告訴人收取重利等情，顯係知情參與。
    又被告乙○○雖未參與被告甲○○貸與金錢與告訴人之行為，然其既參與八十八
    年一月起，至八十九年二月止，取得與原本顯不相當之重利之犯罪構成要件行為
    ，依理由壹、七之說明，仍應論以共同正犯。
四、又查，告訴人於八十八年九、十月間向被告甲○○借貸之初，即按月息九分支付
    利息，並預扣第一月份利息等情，已如理由壹、一所述。且卷附經被告乙○○簽
    名之八十八年二月一日及八十八年二月十二日會計科目貸款利息現金支出傳票影
    本二紙（見他字第七九四號卷第五頁），明確記載「註八十七年十、十一、十二
    月已付訖」，再參酌被告與告訴人所立合約書（見偵字第七一九七號卷第六之一
    頁），亦有載明以九分利計算。又被告甲○○與告訴人非親非故，衡情實鮮有可
    能出借鉅額金錢與告訴人而不要求利息。且被告甲○○如於借款之初，確實未要
    求利息，而於時隔僅一、二月，即至要求月息九分高利程度，顯反於事理。足證
    被告甲○○自八十七年九、十月間借款之初，即有向告訴人收取月息九分之利息
    ，並預扣第一月份利息。
五、再查，證人藍文進於原法院審理時雖證稱：被告甲○○於八十九年過完農曆年後
    ，有帶一位日本人至伊廣告公司洽談販賣喉糖之廣告規劃事宜，因伊發現產品並
    無衛生署核准字號，乃要求先去申請許可等語（見原審卷第二一六頁）。惟證人
    藍文進僅足證明被告甲○○有洽談販賣喉糖之廣告事宜，且被告甲○○於取得喉
    糖後，自會設法販賣以取得金錢獲償，由證人濱野一範出面配合亦屬尋常，自不
    足以證明告訴人向被告甲○○借錢未支付利息。
六、被告選任辯護人雖請求傳訊證人譚輝平、藍文進，以證明被告甲○○與告訴人有
    生意上合作關係，惟證人譚輝平、藍文進均經原法院傳訊到庭訊問（見原審卷第
    一六五、二一六頁），且被告甲○○與告訴人縱然有生意上合作關係，亦不足以
    否定借貸事實，已無再傳訊必要，併予敘明。
七、綜上所述，被告二人所辯，均乃卸責之詞，不足採信。是事證明確，被告二人犯
    行均堪認定，應依法論科。
參、論罪之理由
一、核被告甲○○、乙○○所為，均係犯刑法第三百四十四條之重利罪。被告乙○○
    自八十八年一月間起，與被告甲○○有犯意之聯絡，與行為之分擔，應論以共同
    正犯。又被告二人先後多次犯行，時間緊接，犯罪構成要件相同，顯係基於概括
    犯意反覆為之，均應論以連續犯，並加重其刑。
二、按刑法上所謂常業犯，指反覆以同種類行為為目的之社會活動之職業性犯罪而言
    ，至於犯罪所得之多寡，是否恃此犯罪為唯一之謀生職業，則非所問，縱令兼有
    其他職業，仍無礙於該常業犯罪之成立（最高法院八十五年台上字第五一０號判
    例參照）。被告甲○○係偶一經友人引介借錢與告訴人一人，以收取重利，尚無
    證據證明被告甲○○曾借貸其他人並收取重利，是被告甲○○並無反覆犯重利罪
    為其謀生職業情節，依上開說明，不能論以刑法第三百四十五條之常業重利罪，
    併此說明。
肆、本院撤銷原判決之理由
    原判決以被告二人罪證明確，據以論罪科刑，固非無見。惟被告乙○○於被告甲○○借款予告訴人之初，並未參與，已如前述。原判決認定被告二人於借款予告
    訴人之初，即有共同犯意之聯絡，尚有未合。被告二人上訴意旨仍執前詞，否認
    犯罪，指摘原判決不當，提起上訴，雖無理由，惟原判決既有上開可議之處，仍
    屬無可維持，應由本院予以撤銷。
伍、本院自為判決之理由
    本院爰審酌被告二人所牟取重利利率頗高，且收取利息時間甚長，告訴人損失不
    小，犯罪情節不輕。且被告二人事後一再飾詞圖卸，未見絲毫悔意，犯罪後態度
    不佳。及被告乙○○係受僱於被告甲○○，聽命行事，參與犯罪之程度較輕，並
    被告二人之素行、犯罪之動機、目的、手段等一切情狀，分別量處如主文第二項
    所示之刑。行為後法律有變更者，適用裁判時之法律，但裁判前之法律有利於行
    為人者，適用最有利於行為人之法律，刑法第二條第一項定有明文。刑法第四十
    一條關於易科罰金之規定，業經立法院於九十年一月四日修正，並經總統於同年
    月十日公布，同年月十二日生效。觀諸修正後得易科罰金之規定「犯最重本刑為
    五年以下有期徒刑以下之罪，而受六個月以下有期徒刑或拘役之宣告，因身體、
    教育、職業、家庭之關係或其他正當理由，執行顯有困難者，得以一元以上三元
    以下折算一日，易科罰金。但確因不執行所宣告之刑，難收矯正之效，或難以維
    持法秩序者，不在此限。併合處罰之數罪，均有前項情形，其應執行之刑逾六月
    者，亦同。」，較修正前同條所定「犯最重本刑為三年以下有期徒刑以下之罪，
    而受六個月以下有期徒刑或拘役之宣告，因身體、教育、職業或家庭之關係，執
    行顯有困難者，得以一元以上三元以下折算一日，易科罰金。」，顯然為有利於
    被告，爰依修正後規定，諭知易科罰金之折算標準。
陸、適用之法律
一、刑事訴訟法第三百六十九條第一項前段、第三百六十四條、第二百九十九條第一
    項前段。
二、刑法第二條第一項前段、第二十八條、第五十六條、第三百四十四條、第四十一
    條第一項前段。
三、罰金罰鍰提高標準條例第一條前段、第二條。
本案經檢察官何明楨到庭執行職務。
中      華      民      國      九十一    年      五    月      十七    日
                              臺灣高等法院刑事第二十庭
                                  審判長法  官  葉  麗  霞
                                        法  官  段  景  榕
                                        法  官  李  錦  樑
右正本證明與原本無異。
不得上訴。
                                        書記官  郭  台  發
中      華      民      國      九十一    年      五    月    二十      日
附錄：本案論罪科刑法條全文
刑法第三百四十四條
乘他人急迫、輕率或無經驗，貸以金錢或其他物品，而取得與原本顯不相當之重利者
，處一年以下有期徒刑、拘役或科或併科一千元以下罰金。
